ACORDAO-COMPLETO-2528815

ACÓRDÃO 1571/2022 ATA 7/2022 - PRIMEIRA CÂMARA

VISTOS, relatados e discutidos estes autos que cuidam de pedido de reexame interposto por Jackeline Cesconetto contra o Acórdão 11322/2021-TCU-Primeira Câmara, por meio do qual foi julgado ilegal o ato de concessão de aposentadoria emitido em seu nome, devido à incorporação de função comissionada posteriormente ao advento da Lei 9.624/1998.
ACORDAM os Ministros do Tribunal de Contas da União, reunidos em sessão da 1ª Câmara, ante as razões expostas pelo Relator e com fundamento no art. 48 da Lei 8.443/1992, em:
9.1 conhecer do pedido de reexame para, no mérito, negar-lhe provimento;
9.2 encaminhar cópia desta decisão à recorrente, com a informação de que o inteiro teor deste acórdão e do relatório e do voto que a fundamentam está disponível no endereço eletrônico www.tcu.gov.br/acordaos.

Pedido de reexame interposto por Jackeline Cesconetto contra decisão que julgou ilegal o ato de aposentadoria da recorrente em razão da incorporação de quintos após 8/4/1998.

Primeira Câmara

Tribunal Regional do Trabalho da 12ª Região

3. Recorrente: Jackeline Cesconetto (XXX.487.299-XX)

13.1. Ministros presentes: Walton Alencar Rodrigues (Presidente), Vital do Rêgo e Jorge Oliveira (Relator).
13.2. Ministro-Substituto convocado: Augusto Sherman Cavalcanti.

JORGE OLIVEIRA

Ministro Vital do Rêgo

Adoto como relatório a instrução elaborada na Secretaria de Recursos - Serur (peça 25) , aprovada pelo Diretor da unidade (peça 26) e pelo representante do Ministério Público junto ao TCU - MPTCU (peça 27) :
"INTRODUÇÃO
1.	Trata-se de pedido de reexame (peça 12) interposto pela Sra. Jackeline Cesconetto, ex-servidora do TRT/12ª Região, por meio do qual se insurge contra o Acórdão 11322/2021-TCU-Primeira Câmara (peça 8) , que teve como relator o Excelentíssimo Senhor Ministro Vital do Rêgo.
1.1	A deliberação recorrida apresenta o seguinte teor:
Os Ministros do Tribunal de Contas da União ACORDAM, por unanimidade, com fundamento no art. 71, inciso III, da Constituição Federal de 1988, c/c os arts. 1º, inciso V, 39, inciso II, e 45, caput, da Lei 8.443/1992, e ainda com os arts. 143, inciso II, parte final, 260, § 1º, e 262, caput e § 2º, do Regimento Interno do TCU, em:
a) considerar ilegal o ato de concessão de aposentadoria emitido em favor de Jackeline Cesconetto (XXX.487.299-XX) , recusando o respectivo registro;
b) dispensar a devolução dos valores indevidamente recebidos até a data da ciência, pelo Tribunal Regional do Trabalho da 12ª Região/SC, do presente acórdão, com base no Enunciado 106 da Súmula da Jurisprudência do TCU;
c) fazer as determinações especificadas no subitem 1.7.
1. Processo TC-Processo 023.683/2021-0 (APOSENTADORIA) 
	1.1. Interessada: Jackeline Cesconetto (XXX.487.299-XX) .
	1.2. Órgão: Tribunal Regional do Trabalho da 12ª Região/SC.
	1.3. Relator: Ministro Vital do Rêgo.
	1.4. Representante do Ministério Público: Procurador Sergio Ricardo Costa Caribé.
	1.5. Unidade Técnica: Secretaria de Fiscalização de Integridade de Atos e Pagamentos de Pessoal e de Benefícios Sociais (Sefip) .
	1.6. Representação legal: não há.
1.7. Determinar ao Tribunal Regional do Trabalho da 12ª Região/SC, com base no art. 45 da Lei 8.443/1992, que:
1.7.1. promova o destaque das parcelas excedentes de 'quintos' incorporados pela interessada posteriormente a 8/4/1998, transformando-as em parcela compensatória a ser absorvida por quaisquer reajustes futuros, consoante decidido pelo Supremo Tribunal Federal no Recurso Extraordinário 638.115, caso a referida incorporação não tenha se fundamentado em decisão judicial transitada em julgado;
1.7.2. comunique à interessada o teor desta decisão, alertando-a de que o efeito suspensivo proveniente da interposição de eventual recurso não a exime da devolução dos valores percebidos indevidamente após a respectiva notificação, caso o recurso não seja provido;
1.7.3. no prazo de 30 (trinta) dias, contados da ciência desta decisão, envie a este Tribunal documentos comprobatórios de que a interessada está ciente da presente deliberação (grifos acrescidos) .
HISTÓRICO 
2.	Conforme consta do ato de peça 3, a recorrente ocupou função comissionada posteriormente ao advento da Lei 9.624/1998, cuja correspondente parcela de quintos foi incorporada aos seus proventos, razão por que foi determinado ao órgão de origem que procedesse à adequação da aludida parcela conforme modulado pelo Supremo Tribunal Federal no âmbito do RE 638.115. 
ADMISSIBILIDADE
3.	Reitera-se o exame de admissibilidade efetuado pelo Sar/Serur (peça 13) , ratificado pelo Ministro-Relator Jorge Oliveira (peça 17) , que concluiu pelo conhecimento do pedido de reexame, suspendendo-se os efeitos das alíneas 'a' e 'c' e dos subitens 1.7 e 1.7.1 do Acórdão 11322/2021-TCU-Primeira Câmara, nos termos do art. 48 da Lei 8.443/92 c/c arts. 285 e 286, parágrafo único, do Regimento Interno/TCU.
EXAME DE MÉRITO
             Delimitação
4.1	Constitui objeto do presente recurso definir se houve a incidência da decadência do poder/dever de este Tribunal julgar o ato de aposentadoria da recorrente.
5. Da decadência
5.1.	A recorrente aduz ter havido a decadência do poder/dever de este Tribunal julgar o seu ato de aposentadoria, com base nos seguintes argumentos:
5.2.	Como se sabe, a Lei 9.784/99, no artigo 54, confere à Administração o prazo de cinco anos para anular os atos administrativos de que decorram efeitos favoráveis para os destinatários, prazo este contado da percepção do primeiro pagamento.
5.3.	No caso, a VPNI foi incorporada, em seus valores definitivos, ainda em abril de 2006, tendo se consumado o prazo decadencial, no limite, em abril de 2011.
Análise:
5.4.	Quanto à decadência administrativa, essa só é configurada quando o processo não é julgado após 5 anos contados de sua chegada ao TCU. 
5.5.	Pacificando de vez o tema, o STF fixou a seguinte tese de repercussão geral (tema 445) , no bojo no RE 636.553, de relatoria do Min. Gilmar Mendes:
Em atenção aos princípios da segurança jurídica e da confiança legítima, os Tribunais de Contas estão sujeitos ao prazo de 5 anos para o julgamento da legalidade do ato de concessão inicial de aposentadoria, reforma ou pensão, a contar da chegada do processo à respectiva Corte de Contas. (destacou-se) 
5.6.	Assim, como o ato em reexame foi enviado ao TCU apenas em 17/10/2019 (peça 3) e apreciado na Sessão Telepresencial da Primeira Câmara de 17/8/2021 (peça 8) , não há que se falar em decadência administrativa, nem em prescrição quinquenal, nem em obrigatoriedade de oitiva prévia da interessada.
5.7.	Assim, propõe-se a rejeição dos argumentos apresentados pela recorrente.
CONCLUSÃO
6.	       Da análise de mérito, conclui-se que não houve a incidência da decadência do poder/dever de este Tribunal julgar o ato de aposentadoria da recorrente.
6.1.	Por conseguinte, deve-se negar provimento ao presente recurso.
PROPOSTA DE ENCAMINHAMENTO
7.	Ante o exposto, submetem-se os autos à consideração superior, propondo-se, com fundamento no art. 48 da Lei 8.443/1992:
a) conhecer do recurso e, no mérito, negar-lhe provimento;
	b) informar a recorrente e demais interessados do acórdão a ser proferido, destacando que o relatório e o voto que o fundamentam podem ser acessados por meio do endereço eletrônico www.tcu.gov.br/acordaos."
	É o relatório.

Pedro Mauricio Pita da Silva Machado (24.372/OAB-RS), representando Jackeline Cesconetto.

Procuradora-Geral Cristina Machado da Costa e Silva

PEDIDO DE REEXAME. APOSENTADORIA. INCORPORAÇÃO DE QUINTOS APÓS A LEI 9.624/1998. ILEGALIDADE. CONHECIMENTO. INSUFICIÊNCIA DOS ARGUMENTOS RECURSAIS. NEGATIVA DE PROVIMENTO.

APOSENTADORIA (APOS)

Secretaria de Recursos (Serur)

Atendidos os requisitos de admissibilidade, o pedido de reexame interposto por Jackeline Cesconetto contra o Acórdão 11322/2021-TCU-Primeira Câmara pode ser conhecido.
2.	Por meio do referido acórdão, o ato de aposentadoria da recorrente foi julgado ilegal em razão da incorporação de quintos após 8/4/1998.
3.	Na atual fase processual, a recorrente se limita a alegar que ocorreu a decadência do direito de a Administração rever seus atos administrativos, tendo em vista que a VPNI foi incorporada em abril de 2006 e o prazo decadencial instituído pela Lei 9.784/1999 teria se consumado em abril de 2011.
4.	No entanto, como destacado pela unidade técnica, a decadência administrativa só ocorre quando o processo não é julgado após cinco anos, contados de sua chegada ao TCU. O assunto foi pacificado no STF com a fixação da tese de repercussão geral (tema 445) no âmbito do RE 636.553. Como o ato em questão foi encaminhado ao TCU em 17/10/2019 e julgado na sessão de 17/8/2021, não procede a alegação de decadência administrativa.
5.	Desse modo, não tendo sido apresentados elementos capazes de alterar a deliberação recorrida, deve-se negar provimento ao pedido de reexame.
Ante o exposto, acompanho os pareceres uniformes e voto no sentido de que o Tribunal adote a minuta de acórdão que ora submeto à deliberação deste Colegiado.
TCU, Sala das Sessões, em 22 de março de 2022.
JORGE OLIVEIRA 
Relator